【裁判字號】    92,台上,7266
【裁判日期】    921225
【裁判案由】    偽造有價證券
【裁判全文】
最高法院刑事判決                              九十二年度台上字第七二六六號
    上  訴  人  乙○○
                丙○○
                甲○○
                        Ｚ00.
    右二人共同
    選任辯護人  金  鑫律師
右上訴人等因偽造有價證券案件，不服台灣高等法院中華民國九十二年八月二十八日
第二審更審判決（九十一年度上更(一)字第四五八號，起訴案號：台灣桃園地方法院檢
察署八十四年度偵緝字第一五五號、偵字第一四四五八號、偵字第一五六八六號、八
十五年度偵字第二四八０號），提起上訴，本院判決如左：
    主  文
原判決關於乙○○、丙○○、甲○○部分撤銷，發回台灣高等法院。
    理  由
本件原判決認定：上訴人丙○○曾於民國七十八年間犯行賄罪，經法院判處有期徒刑
八月，褫奪公權一年確定，於七十九年九月八日縮刑期滿執行完畢，猶不知悔改。緣
上訴人乙○○與范振漢之女范秀蘭（因死亡而經第一審判決不受理確定）是同居關係
，丙○○與乙○○之女即上訴人甲○○亦有男女同居情誼。八十三年四月間，乙○○
與范秀蘭向葉星秀（業經判決無罪確定）借款，原欲以乙○○女婿劉興盛名下所有坐
落桃園縣新屋鄉○○○段榕樹下小段第七０｜一地號土地為擔保，惟因該地已向新埔
農會設定新台幣（下同）一千五百萬元抵押權，殘餘價值不高，為期能順利向葉星秀
取得借款，適范秀蘭之父范振漢自七十七年間起，即因車禍腦部受傷，加以腦中風及
糖尿病，多年來即已痴呆神智不清，迨八十三年三月初病情更形惡化，自長庚醫院出
院轉送入國宏安養中心安養，早已失卻行動及表意能力，其所有坐落桃園縣楊梅鎮○
○○○段大金山下小段第七三｜二一地號等六筆土地之所有權狀及其印鑑章，均由范
秀蘭之母范黃德妹保管中，認有機可趁，乙○○、范秀蘭竟夥同丙○○基於共同行使
偽造文書之犯意聯絡及行為分擔，推由范秀蘭向其母佯稱欲借用權狀觀看，使范黃德
妹誤信其言而交付范振漢所有印鑑章及上開土地權狀，得手後繼於八十三年四月十五
日由范秀蘭夥同丙○○至桃園縣楊梅戶政事務所，盜用范振漢印鑑章，及偽造范振漢
署押，以范秀蘭為受託人名義，偽造申請印鑑證明委託書，持以行使，使不知情之該
戶政事務所承辦公務員在職掌之公文書為不實之登載，據以發給印鑑證明書。進而未
經范振漢之授權同意，偽冒范振漢名義，再委託不知情之土地代書葉弘昌（亦經判決
無罪確定）在所製作債務人為乙○○、權利人為葉星秀之土地登記申請書、抵押權設
定契約書等書類上，盜用范振漢印鑑章，以范振漢名義擔任抵押擔保義務人及連帶債
務人，並持以向桃園縣楊梅地政事務所行使申請設定抵押權，使不知情之該地政事務
所承辦公務員在職務上所掌之土地登記簿上為內容不實之第一順位本金最高限額六百
萬元之抵押權設定登記，足以生損害於范振漢與地政機關對土地登記事項管理之正確
性。葉星秀亦因誤信乙○○、范秀蘭、丙○○所為前揭抵押權設定登記已獲得范振漢
之授權，而交付五百萬元予乙○○收取。嗣於八十三年六、七月間，乙○○、范秀蘭
、丙○○、甲○○復因需款週轉，基於共同行使偽造文書之犯意聯絡，乙○○、范秀
蘭、丙○○並基於概括之犯意，推由范秀蘭於八十三年六月九日至桃園縣楊梅戶政事
務所，再盜用范振漢印鑑章及偽造范振漢署押，以范秀蘭為受託人名義，偽造申請印
鑑證明委託書持以行使，使不知情之該戶政事務所承辦公務員在職掌之公文書為不實
之登載，據以發給八十三年六月九日之印鑑證明書，進而由甲○○以電話邀約廖清福
及土地代書黃坤輝（廖清福、黃坤輝亦均經判決無罪確定）至丙○○之土地代書辦公
室，由丙○○拿出范振漢之印鑑證明、戶籍謄本及前揭六筆土地所有權狀，並稱范秀
蘭要借錢，由其父范振漢提供之土地權狀設定抵押云云，繼由乙○○、丙○○帶廖清
福前往查看欲提供設定抵押權之土地，證明確有該六筆土地可供擔保，使廖清福誤信
范秀蘭、乙○○、丙○○、甲○○確已獲得范振漢之授權同意，且借款確有足夠之擔
保，乃委託不知情之黃坤輝盜用范振漢印鑑章，以偽造債權人為廖清福，抵押擔保義
務人及債務人均為范振漢之土地登記申請書、抵押權設定契約書等文件，繼持以行使
向桃園縣楊梅地政事務所申請設定抵押權，使不知情之該地政事務所承辦公務員在職
務上所掌之土地登記簿上登載內容不實之第二順位本金最高限額一千五百萬元抵押權
設定登記，足以生損害於范振漢與地政機關對土地登記事項管理之正確性。乙○○、
范秀蘭、丙○○、甲○○四人並共同基於意圖供行使之用而偽造有價證券之犯意聯絡
及行為分擔，由丙○○偽簽范振漢署押，偽填票號、發票日、到期日、面額等詳如原
判決附表所示之本票二紙（下稱本案本票），且由乙○○、甲○○、丙○○於本案本
票上背書，併供為借款之擔保，以資取信，廖清福因而先後交付借款四百五十萬元，
嗣因葉星秀聲請拍賣抵押物，范黃德妹始查悉上情等情。因而撤銷第一審關於乙○○
、丙○○、甲○○部分之無罪判決，改判各論處乙○○、丙○○、甲○○共同意圖供
行使之用，而偽造有價證券（丙○○並論以累犯）罪刑，固非無見。
惟查：有罪之判決書，對被告有利之證據不採納者，應說明其理由，為刑事訴訟法第
三百十條第二款所明定。故有罪判決書對於被告有利之證據，如不加採納，必須說明
其不予採納之理由，否則即難謂無判決不備理由之違誤。本件乙○○始終堅決否認其
有參與行使偽造之申請印鑑證明委託書，使戶政事務所承辦人員據以核發范振漢之印
鑑證明，旋持該印鑑證明及戶籍謄本、土地權狀向桃園縣楊梅地政事務所申請設定抵
押權，並在本案本票上背書，以向廖清福借取四百五十萬元之行為（見原審上更(一)卷
第一宗第九十八頁、第一０一頁、第一０五頁、第一六二頁、第二五六頁、第三六九
頁、第四０三頁；第二宗第四十四頁、第八十六頁、第八十七頁、第一三三頁、第一
四二頁）。另甲○○亦供稱：「（你有在這二張本票背書，那是在何時交給廖清福？
）……我確實知道，范秀蘭確實有交本票給廖清福。至於我爸爸乙○○部分，他完全
不在場，不可能簽名的，那是可以鑑定筆跡的」等語（見原審上更(一)卷第二宗第八十
四頁）。而丙○○也供承稱：「（這件范振漢的抵押設定情形如何？印鑑證明等資料
是何來？）這件是范秀蘭拿來的，我有問她資料是否齊全，她說是，所以我就叫甲○
○打電話給黃坤輝代書，請他辦理」、「（對二張本票上你們都有背書，有何意見？
）我是有背書，乙○○、甲○○的背書我不知道。我所作的一切都是范秀蘭授權給我
做的」等語（見原審上更(一)卷第一宗第四０三頁；第二宗第八十二頁）。又廖清福亦
坦稱：「（借錢給范秀蘭，乙○○有否在場？）沒有，錢直接給范秀蘭」、「（乙○
○在本件參與的角色為何？）他是沒有參與」、「（你有看到乙○○簽名否？）沒有
」等語（見第一審卷第二宗第一三０頁；原審上更(一)卷第二宗第八十六頁、第八十七
頁）。再土地代書黃坤輝並證稱：「（幫范秀蘭、廖清福借款，有否見過乙○○？）
沒有」等語（見第一審卷第二宗第一三０頁正、反面）。上述甲○○、丙○○、廖清
福、黃坤輝之供證如果無訛，則乙○○前開所辯，即非無據；另丙○○已否認本案本
票係其冒用范振漢之名義所簽發（見原審上更(一)卷第一宗第三七六頁），所供與廖清
福所證：「（本票上范振漢的簽名是何人所寫？）我看是范秀蘭所寫」等語（見原審
上更(一)卷第一宗第三七五頁），互核亦相符合，是其所為否認，尚非不可採信；又廖
清福並供證稱：「（為何本票有乙○○、甲○○、丙○○的背書？）因為我對這個地
的價值不清楚，所以我要求他們做保證」等語（見原審上更(一)卷第二宗第八十五頁、
第八十六頁），已明確表明係其主動要求丙○○、甲○○等人在本案本票上背書，則
能否僅憑丙○○、甲○○等人在本案本票上之背書，即謂其等共謀偽造該等本票？原
判決未詳予調查亦未說明何以捨棄上開有利於乙○○、丙○○、甲○○之證據，遽認
定乙○○有與范秀蘭、丙○○、甲○○共謀行使偽造之申請印鑑證明委託書，使戶政
事務所承辦人員據以核發范振漢之印鑑證明，旋持該印鑑證明及戶籍謄本、土地權狀
，向桃園縣楊梅地政事務所申請設定抵押權，並在本案本票上背書，以向廖清福借取
四百五十萬元之行為，及丙○○偽簽范振漢署押，並偽填本案本票，而與范秀蘭、乙
○○、甲○○共同偽造本案本票（見原判決第五頁第四行至第六頁第六行、第九頁第
八行至第十一行）；另乙○○於原審審理時亦曾請求將本案本票送鑑定（見原審上更
(一)卷第二宗第八十七頁），原審未加採納，復未說明其理由，均嫌理由不備，並有應
於審判期日調查之證據而未予調查之違法。乙○○、丙○○、甲○○上訴意旨指摘原
判決不當，非無理由，應認原判決關於本部分仍有撤銷發回更審之原因。至於原判決
理由欄貳乙○○、丙○○、甲○○不另為無罪諭知之部分，因公訴人認與前開其等經
論罪科刑部分有連續犯裁判上一罪關係，基於審判不可分之原則，應併予發回。
據上論結，應依刑事訴訟法第三百九十七條、第四百零一條，判決如主文。
中      華      民      國    九十二    年     十二     月    二十五    日
                              最高法院刑事第八庭
                                  審判長法官  陳  炳  煌
                                        法官  陳  世  雄
                                        法官  韓  金  秀
                                        法官  吳  信  銘
                                        法官  徐  文  亮
      右正本證明與原本無異
                                              書  記  官
中      華      民      國    九十二    年     十二     月    三十一    日
                                                                        Ｌ


司法院資訊處製作；財團法人民間司法改革基金會備份。
